【裁判字號】    98,易更(一),6
【裁判日期】    980910
【裁判案由】    家庭暴力罪之傷害
【裁判全文】
臺灣臺北地方法院刑事判決           98年度易更(一)字第6號
公  訴  人  臺灣臺北地方法院檢察署檢察官
被      告  乙○○
上列被告因家庭暴力之傷害案件，經檢察官提起公訴（九十七年
度偵字第二五三九○號），本院前於中華民國九十八年四月二十
七日以九十八年度易字第一○八七號判決不受理，經檢察官上訴
，臺灣高等法院於九十八年五月二十六日以九十八年度上易字第
一一八八號判決撤銷原判決，發回本院，本院判決如下：
    主  文
乙○○傷害人之身體，處拘役伍拾日，如易科罰金，以新臺幣壹
仟元折算壹日。
    事  實
一、乙○○為甲○○之配偶，二人屬家庭暴力防治法第三條第一
    款所定之家庭成員關係。乙○○於民國九十六年十二月二十
    三日二十三時許，在其斯時與甲○○同居之臺北市中正區○
    ○○路○段一七○巷七號五樓客廳內，與甲○○商討翌日是
    否出國慶生事宜時，因故與甲○○發生爭執，竟基於傷害人
    身體之犯意，以雙手抓住甲○○手臂，將甲○○摔至沙發上
    後，以其手臂架住甲○○之頸部，徒手毆打甲○○之左頰，
    再將甲○○推倒在地，使甲○○之頭部撞擊地面，致甲○○
    因此受有左頰瘀傷三×二公分、左手肘瘀傷三×二公分、右
    手肘瘀傷二處三×三公分、二×一公分、右上臂擦傷五×二
    公分及疑頭部外傷等多處傷害。嗣因甲○○具狀告訴，始悉
    上情。
二、案經甲○○訴由臺灣臺北地方法院檢察署檢察官偵查起訴。
    理  由
一、證據之認定：
  (一)證據能力之認定：
    茲就被告乙○○表示爭執之證據，即國立臺灣大學醫學院附
    設醫院（下稱臺大醫院）於九十七年六月二十三日開立補發
    九十六年十二月二十四日之診斷證明書（他卷第十三頁參照
    ）及於九十八年七月二十八日以校附醫秘字第○九八○○○
    五○六二號函檢送甲○○於九十六年十二月二十四日就診病
    歷紀錄（本院卷第二三頁至第二九頁參照），以及證人黃子
    玲於偵訊時之證述（偵卷第十一頁、第十二頁參照）是否具
    有證據能力，論述如下：
  1.按「醫師執行業務時，應製作病歷，並簽名或蓋章及加註執
    行年、月、日。前項病歷，除應於首頁載明病人姓名、出生
    年、月、日、性別及住址等基本資料外，其內容至少應載明
    下列事項：一、就診日期。二、主訴。三、檢查項目及結果
    。四、診斷或病名。五、治療、處置或用藥等情形。六、其
    他應記載事項。」，醫師法第十二條定有明文。因此，醫師
    執行醫療業務時，不論患者是因病尋求診療，或因特殊目的
    而就醫，醫師於診療過程中，應依醫師法之規定，製作病歷
    ，此一病歷之製作，均屬醫師於醫療業務過程中所須製作之
    紀錄文書，而且每一醫療行為均屬可分，因其接續之看診行
    為而構成醫療業務行為，其中縱有因訴訟目的，例如被毆傷
    而尋求醫師之治療，對醫師而言，仍屬其醫療業務行為之一
    部分，仍應依法製作病歷，則該病歷仍屬業務上所製作之紀
    錄文書，與通常之醫療行為所製作之病歷無殊，自屬刑事訴
    訟法第一百五十九條之四第二款所稱從事業務之人於業務上
    所須製作之紀錄文書，而診斷證明書係依病歷所轉錄之證明
    文書，自仍屬本條項之證明文書，此有最高法院九十七年度
    臺上字第六六六號判決意旨可資參照。
  2.查臺大醫院於九十八年七月二十八日函送之甲○○九十六年
    十二月二十四日病歷紀錄，係告訴人甲○○於九十六年十二
    月二十四日前往臺大醫院尋求急診治療時，由該院醫師何承
    懋所製作之病歷記錄，為被告以外之人於審判外之書面陳述
    ，屬傳聞證據，惟此等文書為醫師執行醫療業務行為所依法
    製作之病歷，屬從事業務之人於業務上所須製作之紀錄文書
    ，依刑事訴訟法第一百五十九條之四第二款之規定，具有證
    據能力；至臺大醫院九十六年十二月二十四日開具、九十七
    年六月二十三日補發之甲○○診斷證明書，亦係被告以外之
    人於審判外之書面陳述，屬傳聞證據，然該診斷證明書係依
    上開病歷紀錄轉錄之證明文書，此業經本院調取上開病歷紀
    錄核對屬實，揆諸上揭最高法院判決意旨，此亦屬業務上之
    特性信文書，而取得證據能力。
  3.查證人黃子玲於九十八年三月二十三日偵訊時關於轉述告訴
    人甲○○如何遭被告毆打過程之陳述，係聽聞自告訴人於審
    判外之陳述所為之轉述，屬於傳聞證據，此部份固不得採為
    證據，但證人於同日偵訊時所證關於其回家時所見家中情形
    、被告及告訴人當時表情，告訴人臉部受傷狀況及其於事發
    當日與告訴人溝通商討由其照顧小孩、告訴人前往醫院驗傷
    等情，則係其等親聞親見，於偵查中基於證人地位，經合法
    具結，向檢察官所為之陳述，且無顯有不可信之情況，依刑
    事訴訟法第一百五十九條之一第二項之規定，應具有證據能
    力。
  (二)被告之辯解：
    被告乙○○於本院審理時，固坦承有於上揭時、地，因故與
    告訴人甲○○發生爭執之事實，惟矢口否認有何傷害之犯行
    ，辯稱：當天我與告訴人發生爭執，我想要離開上開居處，
    告訴人拉住我，我把他甩開，但並沒有因此造成他受傷，我
    更沒有打他云云。
  (三)經查：
  1.證人即告訴人甲○○於本院九十八年八月二十五日審理時證
    稱：被告是我的先生，九十六年十二月二十三日二十三時許
    ，我與被告在臺北市中正區○○○路○段一七○巷七號五樓
    居處客廳發生爭執，因為隔日是被告生日，本來我們計畫去
    日本為他慶生，但當晚被告突然說他不想出國，因為那段時
    間被告與一個女生蠻親密的，我就問他是否因為想與那女生
    出去才不願與我出國，被告聽了不高興，就說他不想出國也
    不想住家裡，要去他弟弟家住。被告要出門時，我伸手拉住
    他，向他表示還是希望他隔天能一起出國，他就用兩手抓住
    我的手臂，把我用力摔到沙發那裡，然後用手臂架到我的脖
    子上，出手往我左邊臉頰打，還說如果我說錯那女生的名字
    ，就要一拳打死我。被告打了我後還是要離開，我就又拉住
    他，他又把我推向地上，使我的頭稍微撞到地上，然後講了
    一些比較粗魯的話。在這段過程當中，我們沒有特意去摔東
    西，但是拉扯中可能有不小心碰撞到東西，導致東西掉落在
    地上。後來我姊姊黃子玲回來，被告就回房間了。黃子玲回
    自己房間後，我進去跟她說當天發生的情形，她說叫我去醫
    院驗傷，因為她要幫我照顧我女兒，不方便陪我去，所以我
    就在二十四日凌晨自己一個人坐計程車去臺大醫院驗傷，我
    所提出的臺大醫院診斷證明書，上面所列的傷就是當天我與
    被告發生爭執所造成的傷等語綦詳（本院當日審判筆錄參照
    ）。再查，告訴人旋於九十六年十二月二十四日凌晨一時四
    十九分前往臺大醫院急診室就診，經該院醫師診斷後，認其
    受有左頰瘀傷三×二公分、左手肘瘀傷三×二公分、右手肘
    瘀傷二處三×三公分、二×一公分、右上臂擦傷五×二公分
    及疑頭部外傷等傷害無訛，有上開診斷證明書及病歷紀錄各
    一份在卷可證。堪認被告有於上揭時、地，與告訴人發生爭
    執後，先以雙手抓住告訴人手臂，將其摔至沙發上之方式，
    造成告訴人受有左手肘瘀傷三×二公分、右手肘瘀傷二處三
    ×三公分、二×一公分、右上臂擦傷五×二公分之傷害，次
    以手臂架住告訴人之頸部並徒手毆打告訴人之左頰，導致告
    訴人受有左頰瘀傷三×二公分之傷害，再將告訴人推倒在地
    ，使告訴人之頭部撞擊地面，致告訴人因此受有疑頭部外傷
    之傷害甚明。
  2.復參以，證人黃子玲於九十八年三月二十三日偵訊時證稱：
    九十六年十二月二十三日二十三時許至翌（二十四）日零時
    三十分許間，我回到當時與告訴人、被告同居之臺北市中正
    區○○○路○段一七○巷七號五樓，看到告訴人及被告表情
    都很臭，地上到處都有摔破的東西，且告訴人左臉頰有傷口
    ，還有一大塊瘀青。當時被告直接走回房間，我就知道被告
    與告訴人又吵架了。我看了一下告訴人，告訴她如果有事就
    到房間找我，我睡著沒多久後，告訴人就哭著來告訴我當天
    她與被告間的衝突，我告訴她不能再容忍，必須要去驗傷，
    但因為她小孩在睡覺，我就告訴她我會幫忙照顧小孩，要她
    自己去驗傷等語明確（偵卷第十一頁、第十二頁參照）。則
    由證人黃子玲所述，其於被告與告訴人發生爭執後所目睹告
    訴人受傷之情狀及現場之狀況等內容以觀，益徵被告確實有
    為上述傷害告訴人之行為，至為灼然。
  3.被告雖以上詞置辯，惟查，證人黃子玲於案發當天返回上開
    住處時，被告與告訴人尚在僵持中，當時地上散落摔破物品
    ，且其親見告訴人斯時左頰有傷口，並有一大塊瘀青等情，
    業據證人黃子玲證述明確，已如前述，倘被告僅單純將告訴
    人甩開，未出手傷害告訴人，當不致造成物品摔破、散落滿
    地未及收拾，更不致造成告訴人左頰受傷及瘀青，是被告上
    揭辯解，僅係卸責之詞，不足採信。
  (四)綜上，被告確實於上揭時、地，有為如事實一所示之傷害行
    為，其所為上開辯解，均屬事後飾卸之詞，委無足採，本件
    事證明確，其犯行堪以認定，應依法論科。
二、論罪科刑之法律適用：
  (一)核被告乙○○所為，係犯刑法第二百七十七條第一項之傷害
    罪。被告乙○○為告訴人甲○○之配偶，二人間屬家庭暴力
    防治法第三條第一款所定之家庭成員關係，此為被告所不爭
    執，復有被告之戶籍謄本一紙在卷可參（本院卷第十二頁參
    照），是被告所犯之傷害罪，核屬家庭暴力防治法第二條第
    二款所稱之家庭暴力罪。
  (二)爰審酌被告係告訴人之配偶，本應與告訴人相互敬重愛護，
    發生爭執時，更應循理性溝通，詎其竟因細故即以暴力相向
    ，所為實屬不該，且犯罪後否認犯行，迄未能向告訴人致歉
    、達成和解，態度難認良好，亦難認其有悔意，惟考量其所
    造成告訴人傷勢並非嚴重，暨其並無前科，素行尚佳等一切
    情狀，量處如主文所示之刑，並諭知易科罰金之折算標準。
據上論斷，應依刑事訴訟法第二百九十九條第一項前段，刑法第
二百七十七條第一項、第四十一條第一項前段，刑法施行法第一
條之一，判決如主文。
本案經檢察官廖先志到庭執行職務。
中    華    民    國    98    年    9     月    10    日
                  刑事第九庭審判長法  官  林怡秀
                                  法  官  劉素如
                                  法  官  張詩芸
以上正本證明與原本無異。
如不服本判決應於收受送達後10日內向本院提出上訴書狀，並應
敘述具體理由；其未敘述上訴理由者，應於上訴期間屆滿後20日
內向本院補提理由書（均須按他造當事人之人數附繕）「切勿逕
送上級法院」。
                                  書記官  顏淑華
中    華    民    國    98    年    9     月    10    日
附錄本案論罪科刑法條全文：
家庭暴力防治法第二條
本法用詞定義如下：
一、家庭暴力：指家庭成員間實施身體或精神上不法侵害之行為
    。
二、家庭暴力罪：指家庭成員間故意實施家庭暴力行為而成立其
    他法律所規定之犯罪。
三、騷擾：指任何打擾、警告、嘲弄或辱罵他人之言語、動作或
    製造使人心生畏怖情境之行為。
四、跟蹤：指任何以人員、車輛、工具、設備或其他方法持續性
    監視、跟追之行為。
五、加害人處遇計畫：指對於加害人實施之認知教育輔導、心理
    輔導、精神治療、戒癮治療或其他輔導、治療。
中華民國刑法第二百七十七條
（普通傷害罪）
傷害人之身體或健康者，處三年以下有期徒刑、拘役或一千元以
下罰金。
犯前項之罪因而致人於死者，處無期徒刑或七年以上有期徒刑；
致重傷者，處三年以上十年以下有期徒刑。


司法院資訊處製作；財團法人民間司法改革基金會備份。
